【裁判字號】    90,台上,3503
【裁判日期】    900607
【裁判案由】    傷害致人於死
【裁判全文】
最高法院刑事判決                                九十年度台上字第三五○三號
    上  訴  人  甲○○原名古.
右上訴人因傷害致人於死案件，不服台灣高等法院台南分院中華民國八十八年二月十
日第二審更審判決（八十八年度上更(二)字第一四號，起訴案號：台灣台南地方法院檢
察署八十三年度偵字第八一九三號），提起上訴，本院判決如左：
    主  文
上訴駁回。
    理  由
按刑事訴訟法第三百七十七條規定：上訴於第三審法院，非以判決違背法令為理由，
不得為之。是提起第三審上訴，應以原判決違背法令為理由，係屬法定要件；如果上
訴理由狀並未依據卷內訴訟資料具體指摘原判決不適用何種法則或如何適用不當，或
所指原判決違法情事，顯與法律規定得為第三審上訴理由之違法情形不相適合時，均
應認其上訴為違背法律上之程式，予以駁回。本件原判決依憑證人陳民、孫德貞、
黃萬本、高倩倩、劉妙法、史麗麗、王桂玉、裘坤元等人在警訊或偵審中之證供及上
訴人甲○○不利於己之陳述，與卷附台灣高等法院檢察署法醫中心鑑定書暨檢察官督
同法醫相驗被害人卞立乾屍體之驗斷書、勘驗筆錄、證明書、照片，行政院國軍退除
役官兵輔導委員會永康榮民醫院（下稱永康榮民醫院）民國八十四年八月十四日永醫
字第二六五三號函、病歷摘要、會診單、二十一號病房床位圖暨照片及扣案之白鐵製
四角柺杖助行器一支等證據，本於推理作用，而撤銷第一審諭知上訴人無罪之判決，
改判論處上訴人傷害人之身體因而致人於死罪刑。上訴人上訴意旨略稱：（一）證人
陳民罹患有重聽，其在警訊及偵查中作證係由永康榮民醫院護士長王桂玉傳達，則
王桂玉所傳達者，是否確為陳民之真意，即須詳加調查；又陳民之供述前後矛盾
不一，究以何者可採，亦應參酌王桂玉之證供；另王桂玉在偵查終結證稱：「陳民
沒有指認古長庚（即甲○○）打人」等語，乃屬有利於上訴人之重要證據，原審漏未
審酌，亦未於判決理由說明不予採納之理由，遽為與王桂玉之供述不同之認定，其認
事用法顯有違誤。（二）案發當時，係就寢時間，病房未開燈，視線黑暗不清，陳
民又在熟睡中驚醒，神智恍惚，故其偵查中所稱「只看到他的體型，沒有看到臉」、
「我來不久不能確定（是否醫院的人）」、「不能指認（兇手）」等語，與事實應較
相符；又檢察官偵訊時須經具結程序，陳民既然意識清醒，應知具結後之法律效果
，則其於檢察官偵訊時之證言，亦應較警訊時所陳可採。若以推測、擬制之詞入罪，
而棄具結後之證詞不採，即與證據法則有違。（三）本案唯一目擊證人陳民在偵查
中供稱兇手不胖，原判決竟認定兇手體型胖，自屬證據上理由矛盾。又陳民之證言
前後不一，有重大瑕疵，在瑕疵未究明前，實難採為認定上訴人犯罪之證據，原判決
未詳為勾稽，遽以陳民模糊不清之證言，認定上訴人係兇手，並處以重刑，實難令
人折服。（四）台南縣永康榮民醫院第二十一號病房劃定為精神病患區，所收容者均
是精神病患及老人癡呆症或癱瘓者，白天有工友看守，以防病人走失，此已經第一審
法官勘驗現場屬實，茍陳民意識清楚、精神正常，僅係無家可歸，則行政院國軍退
除役官兵輔導委員會應安排其住於榮民之家，而非棲身於永康榮民醫院之精神病房，
顯然陳民之精神並非正常，其證詞自不可採。至永康榮民醫院八十四年八月十四日
永醫字第二六五三號函、病歷摘要、會診單等證據，均是事隔一年後，永康榮民醫院
為答覆原審法院而對陳民再做診療之鑑定報告，與陳民一年前之精神狀態，有所
不同，尚難以一年後之精神狀態作為案發當時之判斷依據。（五）本院前次判決發回
意旨，指摘原審前一次判決(1)認定之傷勢與台灣高等法院檢察署法醫中心鑑定書所載
不相符合。(2)認定上訴人係負責照顧被害人之工友，及對被害人在照顧上甚為麻煩，
惹引嫌惡厭煩之情，未在理由內說明其認定此項犯罪動機所憑之證據。(3)陳民患有
重聽，當時是否能聽到打擊聲﹖依案發之病房平日夜間之光線，陳民側睡睜開眼睛
是否可清晰看見行兇者之長相、面貌﹖案發當晚同一病房是否尚有其他病患聽到打擊
聲及看到行兇者﹖均有切實查明必要。原判決對上開所列應於審判期日調查之重要證
據，仍未予調查，亦未說明不予調查之理由，自有理由不備之違法。（六）原判決認
定被害人照顧上甚為麻煩，因而惹引負責照顧之上訴人嫌惡厭煩等情，依憑之證據，
均係推測臆想之詞，已有判決不載理由之違法。被害人並非上訴人負責照顧之病人，
而是由孫德貞負責照顧，迭經上訴人及孫德貞於偵審中供述甚詳，且為身為護士之證
人所不否認，參以上訴人深受各病患之喜愛，曾因照顧癱瘓病房發現病患厭世適時勸
止並熱心負責，而由院長核定獎勵嘉獎二次，有獎懲令附卷可稽，足徵上訴人深富愛
心，為照顧病患犧牲奉獻，豈有對非其照顧之病人打罵以發洩情緒之可能﹖縱被害人
有嚴重老人癡呆症，健康不佳，生活無法自理，大小便都在床上或地上，照顧上較為
麻煩等情，然所可能惹惱者，應係工友孫德貞、護士高倩倩及同房之其他病人陳民
等人，與上訴人無關，上訴人實無於夜間潛入病房持鐵製助行器攻擊被害人之動機，
乃原判決竟認定上訴人係照顧被害人之工友，進而以臆測之詞，推測犯罪動機，顯足
以構成撤銷發回之原因。（七）上訴人之體格不胖，而體格矮胖之人，在病患中不乏
其人，諸如床號二十五號、六號、八號等病人均是，且八號病患曾有毆打被害人之紀
錄，陳民在偵查中復稱不能確定兇手是否醫院的人，則傳訊上開三位病人令陳民
指認，與本案待證事實即有重要之關連，乃原審於審判期日竟未予調查，亦未說明不
予調查之理由，自有理由不備之違法。（八）案發時與被害人同一病房床號二十一號
、二十四號之病患，原審未傳喚以調查案發經過、兇手長相及有無看到持助行器猛擊
被害人頭、背部，亦構成撤銷發回之原因。（九）二十一號病房，Ａ棟及Ｂ棟內之病
患均可自由出入各寢室，除Ｂ棟第六寢室編號二十一、二十二、二十三、二十四等四
位身體狀況較差外，其餘Ａ棟第一至六寢室內編號二十五至四十號及Ｂ棟第一至五寢
室編號一至二十號之病患，屬慢性疾病及精神異常者，身體狀況相當良好，可見可自
由出入被害人病房者並非僅有上訴人及護士高倩倩，原審對此有利上訴人之證據，未
詳實勾稽，亦不說明不予採信之理由，同有判決不載理由之違法。（十）扣案兇器經
送內政部警政署刑事警察局鑑定結果，並未顯現上訴人指紋，足證上訴人並未持扣案
兇器毆擊被害人。（十一）原住民並非必然嗜酒，亦不能有原住民酒後會施暴之印象
。上訴人於八十年間罹患糖尿病及肺結核後，即遵照醫師囑咐，未再有飲酒情形，案
發當晚亦無喝酒，參以證人高倩倩證稱伊至上訴人房間，叫上訴人一聲，上訴人馬上
反應等情，如上訴人飲酒至醉，豈有高倩倩一喊立即反應之理﹖又高倩倩於八十三年
七月十二日二十三時十分許，在上訴人臥室外呼叫上訴人，並交代上訴人用輪椅將被
害人送到民眾急診室門診，上訴人當時在臥室穿衣服並回答「好」，高倩倩即自行離
去，並未進入上訴人臥室，亦未與上訴人照面，迨上訴人走出臥室，看見高倩倩佇立
於第二十一號病房門口，嗣上訴人至輪椅停放處，高倩倩已先行離開，至上訴人將被
害人送到急診室，未曾與高倩倩靠近過。上訴人離開臥室後，與高倩倩間之最近距離
，至少有十公尺，何以高倩倩能聞到上訴人有酒味﹖況案發地點位於醫院之最後方，
距離大門口之急診室甚為遙遠，若上訴人當時酒醉精神恍惚，絕不可能以輪椅將被害
人由病床推到急診室，再推回病房，而高倩倩於警訊時亦供稱案發前未發生口角等語
，足證高倩倩之證言，有違常理。（十二）喝酒未必是兇手，兇手亦未必喝酒，故上
訴人有無喝酒，均與認定上訴人是否為施暴兇手無涉，乃原判決竟以上訴人有喝酒而
推測為兇手，顯違證據法則。原判決以上訴人具有原住民身分，而推測為酒後施暴之
人，並排除其他醫院員工、病人，尚嫌速斷。事實上，上訴人患肺結核、糖尿病，身
體狀況極差，不可能酗酒，且案發期間二十一號病房區並未一直上鎖，病患身上亦有
鑰匙，得出入之人甚多，尚難認定兇手必為上訴人等語。經查：一、原判決以上開證
據為判決基礎，業於理由內詳細說明其得心證之理由，並對上訴人所為辯解及主張，
詳予指駁，且就本院前次判決發回意旨指示應查明（依陳民之重聽與案發時現場之
光線能否聽到打擊聲及看清兇手之長相、面貌﹖同一病房是否尚有其他病患聽到打擊
聲暨看到行兇者﹖）之事項，說明無從調查或已查明而未再予調查之理由，從形式上
觀察，並無所謂認定事實不依證據或判決不載理由或查證未盡之違法情形存在，其取
捨證據之論斷，亦未違背經驗、論理及其他證據法則。上訴意旨（一）、（二）、（
三）、（四）、（五）之(2)(3)、（六）、（八）、（九）、（十）、（十一）、（十
二），純係對原審採證認事職權之合法行使暨已經調查並於原判決理由內指駁說明之
事項，重為事實上之爭辯，及任憑己意漫事指摘，俱無從據以辨認原判決已具備其所
指違背法令之形式。二、原判決係認定上訴人以傷害之意思，持白鐵製四腳柺杖助行
器毆打被害人，使被害人受傷，因而死亡等情之事實，並按傷害人之身體因而致人於
死罪論處，其事實欄就被害人受傷情形，雖將右膝蓋○‧三公分和○‧四公分擦傷誤
載為○‧五公分和一‧七公分類似的擦傷，並漏載左膝蓋○‧五公分和一‧七公分類
似的擦傷，然既已將使被害人死亡之致命傷及其他傷勢詳細記載，上訴人所應負之罪
責已達於可得確定之程度，法律之適用已無從動搖，則此項疏漏，僅屬訴訟程序之瑕
疵，於判決結果並無影響，依刑事訴訟法第三百八十條之規定，不得據為上訴第三審
之理由。是上訴意旨（五）之(1)，亦非適法之第三審上訴理由。三、永康榮民醫院第
二十一號病房係精神病患區，其病患除證人陳民外，其他均係老人癡呆症或精神病
患者，平日均管制，並裝設鐵門上鎖，醫護人員及值班工友以外之人未經許可無從進
入等情，已經原審查明並於判決理由內詳細說明，從形式上觀察，尚無再傳喚非該病
房之床號二十五號、六號、八號等病患到庭調查並命證人陳民指認之必要，且上訴
人在原審亦未聲請傳喚該床號二十五號、六號、八號之病患，則上訴意旨（七）顯非
依卷內資料執為指摘，亦非適法之第三審上訴理由。綜上所述，應認本件上訴為違背
法律上之程式，予以駁回。
據上論結，應依刑事訴訟法第三百九十五條前段，判決如主文。
中      華      民      國     九十     年      六      月      七      日
                              最高法院刑事第九庭
                                  審判長法官  莊  登  照
                                        法官  洪  明  輝
                                        法官  黃  一  鑫
                                        法官  魏  新  和
                                        法官  林  秀  夫
      右正本證明與原本無異
                                              書  記  官
中      華      民      國     九十     年      六      月     十四     日


司法院資訊處製作；財團法人民間司法改革基金會備份。
